臺中高等行政法院裁定
                                      100年度訴字第227號
原      告　葉許碧雲
輔  佐  人　高榮彬
被      告　行政院農業委員會林務局東勢林區管理處
代　表　人　陳奕煌
訴訟代理人　湯光民　律師
上列當事人間因有關補償事務事件，原告不服行政院農業委員會
中華民國100年5月11日農訴字第1000103996號訴願決定，提起行
政訴訟，本院裁定如下：
    主　文
本件移送臺灣臺中地方法院。
    理　由
一、按「公法上之爭議，除法律別有規定外，得依本法提起行政
    訴訟。」、「行政法院認其無受理訴訟權限者，應依職權以
    裁定將訴訟移送至有受理訴訟權限之管轄法院。數法院有管
    轄權而原告有指定者，移送至指定之法院。」、「行政法院
    為第2項及前項之裁定前，應先徵詢當事人之意見。」行政
    訴訟法第2條、第12條之2第2項及第6項分別定有明文。另「
    我國關於行政訴訟與民事訴訟之審判，依現行法律之規定，
    係採二元訴訟制度，分由不同性質之法院審理。關於因公法
    關係所生之爭議，由行政法院審判，因私法關係所生之爭執
    ，則由普通法院審判。行政機關代表國庫出售或出租公有財
    產，並非行使公權力對外發生法律上效果之單方行政行為，
    即非行政處分，而屬私法上契約行為，當事人若對之爭執，
    自應循民事訴訟程序解決。」復經司法院釋字第448號解釋
    有案。
二、原告於民國（下同）87年7月1日向承租被告所轄國有林地大
    安溪事業區第119林班假1（面積6.100公頃）、2（面積0.38
    0公頃）、3（面積16.630公頃）、4（面積8.590公頃）、6
    （面積0.450公頃）、7（面積5.680公頃）、9（面積5.100
    公頃）、10（面積0.170公頃）、11（面積0.350公頃）、15
    （面積7.980公頃）、24（面積13.560公頃）、25（面積1.2
    70公頃）等12筆租地造林地，租地期間為87年6月15日至96
    年6月14日計9年，原告於96年6月15日依「國有林出租造林
    地補償收回作業要點」規定，申請辦理所承租位於被告轄管
    大安溪事業區第119林班假9號地（面積5.100公頃）、假24
    號地（面積13.560公頃）（以下簡稱系爭土地）之租地補償
    收回案。被告以原告所承租系爭土地已逾契約書有效期限，
    尚未辦妥續約事宜，且其租地內有違規情事，遂於99年12月
    28日以勢雙政字第0993405338號函否准原告請求，並建請原
    告先辦理換約續租手續，再行申辦補償收回作業。原告不服
    ，提起訴願，經行政院農業委員會訴願審議委員會以係屬私
    權爭執事項，而為訴願決定不受理。原告仍不服，提起本件
    行政訴訟。
三、查兩造所訂立之國有森林用地出租造林契約書第12條約定「
    本契約未定事項，承租人完全同意依照臺灣省國有林事業區
    出租造林地管理辦法及臺灣省國有林事業區濫墾地清理計畫
    暨林務局有關法令辦理，此有兩造所訂立之國有森林用地出
    租造林契約書影本附卷可稽（見本院卷第31頁至第37頁、第
    85頁至第89頁），本件原告與被告即為國有森林用地租賃法
    律關係之承租人與出租人，則原告對被告終止租約，由被告
    收回土地，其因此發生爭議，揆諸首開說明，即為私法糾紛
    ，應循民事訴訟程序解決。而依依國有林事業區出租造林地
    補償收回作業要點（92年12月31日發布）第3點規定：「辦
    理收回地區之處理依據：依『國有森林用地出租造林契約書
    』第11條『政府因政策需要收回本契約之林地時，出租機關
    得終止租約，承租人不得異議，所造林木得依約分收或予以
    補償。』之約定，由管理機關於辦理地上林木補償後，收回
    林地。」；而其作法，則是由承租人提出申請，再由各林管
    處於受理申請時，依照土石流潛勢地區、水庫集水區及河川
    區兩側之先後排定順序，辦理林地回收作業及補償金撥付事
    宜，對承租人而言並無強制性，此觀國有林事業區出租造林
    地補償收回作業要點（嗣經行政院農業委員會以97年5月23
    日農林務字第0971720633號令修正為「國有林出租造林地補
    償收回作業要點」）第4點第3款第1目規定：「由公告範圍
    內出租造林地承租人自願並主動向林管處提出終止租約交還
    林地之申請；倘無人申請時，再由林管處依照前揭收回順序
    ，派員訪問承租人進行溝通，並勸導自動交還林地。」。本
    件原告於96年6月15日向被告申請終止租約並請求收回補償
    後，被告並未予以查復辦理情形，經原告於99年12月21日向
    被告雙崎工作站提出陳情書請被告依法辦理並儘速回覆原告
    ，被告於99年12月28日以勢雙政字第0993405338號函以「
    ...三、另查國有森林用地出租造林契約書編號Ｘ0.001之承
    租地大安溪事業區第117林班假9號地及24號地，迄今均尚未
    辦妥續約事宜，故依規所請補償收回，礙難照辦，為臺端權
    益仍建請提出申請續約，經取得契約書後再辦理申請租地繳
    回事宜。」即係請原告依照上開申請及核發模式辦理，而非
    被告單方且直接對外發生法律效果之行政處分，原告提起本
    件訴訟並非公法上爭議。
四、本件原告所提起本訴既屬私法上爭議，已如前述，則原告本
    於承租人之身分，對本案有所主張，經核亦屬私法上爭議，
    本院無審判權，不得藉行政爭訟程序請求救濟。又本院已認
    無受理本案之訴訟權限，依行政訴訟法第12條之2第2項及第
    6項規定，即應依職權於徵詢當事人之意見後將訴訟移送至
    有受理訴訟權限之管轄法院。茲審酌被告公務所所在地及系
    爭造林地均在臺中市，爰依上開規定，於徵詢當事人意見後
    ，將本件移送其管轄法院即臺灣臺中地方法院審理。
五、依行政訴訟法第12條之2 第2 項，裁定如主文。
中　　華　　民　　國　　100　年　　12　　月　　8　　  日
                臺中高等行政法院第二庭
                          審判長法  官　王　茂　修
                                法  官　林  秋  華
                                法  官　莊　金　昌
以上正本證明與原本無異。
如不服本裁定，應於裁定送達後10日內以書狀敘明理由，經本院
向最高行政法院提起抗告（須依對造人數附具繕本）。
中　　華　　民　　國　　100　年　　12　　月　　8 　　 日
　　　　　　　　　　　　　　書記官　林昱妏